【裁判字號】    98,消債抗,203
【裁判日期】    990727
【裁判案由】    更生事件
【裁判全文】
臺灣臺北地方法院民事裁定           98年度消債抗字第203號
抗  告  人  甲○○
上列抗告人因消費者債務清理條例更生事件，對於中華民國98年
5月21日本院98年度消債更字第123號裁定，提起抗告，本院裁定
如下：
    主  文
原裁定廢棄。
抗告人自中華民國九十九年七月二十七日下午四時起開始更生程
序。
命本院司法事務官進行本件更生程序。
    理  由
一、按本條例所稱消費者，指五年內未從事營業活動或從事小規
    模營業活動之自然人；債務人不能清償債務或有不能清償之
    虞者，得依本條例所定更生或清算程序，清理其債務；又債
    務人對於金融機構因消費借貸、自用住宅借款、信用卡或現
    金卡契約而負債務，在聲請更生或清算前，應提出債權人清
    冊，以書面向最大債權金融機構請求協商債務清償方案並表
    明共同協商之意旨。協商成立者，應以書面做成債務清償方
    案，由當事人簽名、蓋章或按指印；協商不成立時，應付與
    債務人證明書；法院開始更生程式之裁定，應載明其年、月
    、日、時，並即時發生效力；而法院裁定開始更生或清算程
    序後，得命司法事務官進行更生或清算程序，必要時得選任
    律師、會計師或其他適當之自然人或法人一人為監督人或管
    理人。消費者債務清理條例（下稱消債條例）第2條第1項、
    第3條、第16條第1項、第45條第1項、第151條第1項、第4項
    分別定有明文。
二、抗告人以有不能清償債務之虞，經與最大債權銀行萬泰商業
    銀行股份有限公司（下稱萬泰銀行）進行前置協商程序而協
    商不成立，向本院聲請准予開始消債條例之更生程序。原法
    院以：前置協商期間，萬泰銀行先後提出180期、年利率10%
    、每月還款新臺幣（下同）27,636元；或180期、年利率5%
    、每月還款20,340元等協議方案，然抗告人均表示若未提供
    零利率方案無法接受任何協議，足認抗告人無參與協商之誠
    意，形同未確實踐行前置協商程序，又抗告人於93至97年間
    年持卡消費內容，不乏餐廳、港式酒樓、日本料理店、俱樂
    部等奢侈性消費，與其協商時所稱收入顯不相當，明顯逾越
    一般人生活必要之支出金額，其負債原因顯係因浪費導致負
    擔過重所致，若任由其利用更生程序規避因過度花費造成之
    債務，亦有未當等為由，裁定駁回抗告人更生之聲請。抗告
    人不服原裁定，而提起抗告。
三、抗告人抗告意旨略以：萬泰銀行係以伊大量密集消費為由拒
    絕協商，伊請求萬泰銀行給予能力所及之協商條件，惟萬泰
    銀行並未給予伊與家人協調時間，直接予以拒絕。伊於93年
    至97年間之消費，是當時確實有相當支付能力，並依法按時
    繳納，以維信用及客戶關係之維持，惟伊是從事傳統照相器
    材仲介，賺取產品差價為收入來源，95、96年間每月均有收
    入35,000元至40,000元，自97年起數位相機發展成熟，強烈
    衝擊傳統相機市場，現在只能靠老客戶捧場過活，自97年1
    月1日至98年9月30日，平均每月收入約26,000至28,000元，
    因此，實因當時經濟能力之改變、大環境不佳，致造成伊財
    務調度嚴重失衡而一發不可收拾，伊雖近60歲至今尚有工作
    能力，若無意外，可在有生之年清償等語，爰請求廢棄原裁
    定，准抗告人所為更生之聲請等語。
四、經查：
  (一)抗告人於97年11月間，向最大債權銀行萬泰銀行申請消債條
    例前置協商，萬泰銀行先後提出180期、年利率10%、每月還
    款27,636元；或180期、年利率5%、每月還款20,340元等二
    次協議方案，惟抗告人表示僅能負擔180期、0利率、每月還
    款14,200元，因而前置協商不成立之情，業據萬泰銀行陳明
    在卷（見原法院卷第209頁），並提出債清客服記錄為憑（
    見原法院卷第219至231頁），且有前置協商不成立通知書可
    證（見原法院卷第61頁），堪可認定。
  (二)查抗告人負債總金額為2,416,586元，資產總價值為0元，其
    係從事傳統照相器材仲介為業，以賺取產品差價為收入來源
    ，於95年至96年間之每月所得為35,000元至40,000元不等；
    於97年1月1日至98年9月30日間之每月所得為現金收入20,00
    0元至35,000元不等，平均每月收入約26,000至28,000元之
    事實，業據抗告人陳明在卷，且有抗告人所提之財產及收入
    狀況說明書、財政部95年度及96年度綜合所得稅各類所得資
    料清單與財產歸屬資料、房屋租賃契約書、債權人清冊、財
    團法人金融聯合徵信中心當事人查詢個人資料回覆書、債務
    人清冊（分別見原法院卷第9至30頁）、收入切結書（見原
    法院卷第45頁）為證，並有稅務電子閘門財產所得調件明細
    表可佐（見本院卷第45至48頁），堪認為真實。
  (三)抗告人於95年至96年間之每月所得為35,000元至40,000元不
    等；於97年1月1日至98年9月30日間之每月所得為現金收入2
    0,000元至35,000元不等，平均每月收入約26,000至28,000
    元，名下無其他財產之情，已詳前述，依臺北市政府公告之
    97年度臺北市平均每人每月最低生活費用為14,152元加以計
    算，抗告人每月最低生活費為14,152元，準此，於97年間抗
    告人每月剩餘約13,848元（28,000－14,152＝13,848），因
    此，於97年11月間前置協商階段，抗告人表示僅能每月還款
    14,200元，而無法負擔最大債權銀行萬泰銀行先後所提每月
    還款27,636元或20,340元等二次協議方案之事實，尚屬可信
    ，從而，抗告人考量自己還款能力而未接受萬泰銀行所提之
    協商方案致協商不成立，難認抗告人無參與前置協商之誠意
    。又抗告人負有241萬餘元之債務，且其與最大債權銀行萬
    泰銀行間無法達成分期還款協議，從而，抗告人有不能清償
    債務之虞之事實，洵堪認定。
  (四)另萬泰銀行辯稱抗告人自93年6月起有多筆消費非屬通常生
    活所需，而有過度奢侈、浪費之情等語，並提出信用卡消費
    明細為憑（見原法院卷第210至218頁），惟抗告人是否因浪
    費致無法清償債務，依消債條例第134條第4款規定，是清算
    程序終結後債務人可否免責之事由，且觀前述信用卡消費明
    細，萬泰銀行所指奢侈消費之期間，抗告人尚在正常繳款階
    段，故是否有浪費情事，仍非無疑。
五、綜上所述，本件抗告人其無擔保或無優先權之債務總額未逾
    1,200萬元，復未經法院裁定開始清算程序或宣告破產，又
    無消債條例第6條第3項、第8條或第46條各款所定駁回更生
    聲請之事由存在，故本件抗告人聲請更生，洵屬有據。原裁
    定以抗告人無參與協商之誠意，及恣意過度消費，欲以更生
    規避債務等為由，而駁回抗告人更生之聲請，尚有未洽，抗
    告意旨指摘原裁定不當，求予廢棄，為有理由，爰由本院廢
    棄原裁定，並裁定准予抗告人更生之聲請，且依首開規定命
    司法事務官進行本件更生程序，爰裁定如主文所示。
六、抗告人應於本件更生程序開始後，由債權人會議可決或由法
    院裁定認可其更生方案後方能實行，倘未能經債權人會議可
    決或經法院裁定認可，則依消債條例第61條規定，應續行清
    算程序，恐非有利於抗告人，故抗告人於更生程序開始後，
    應撙節支出、節制慾望及避免貪圖享受，不得為非必要生活
    之消費，並應提出足以為債權人接受或經法院認為公允之更
    生方案以供採擇，附此敘明。
七、據上論結，本件抗告為有理由，依消債條例第15條，民事訴
    訟法第492條，裁定如主文。
中    華    民    國    99    年    7     月    27    日
                  民事第一庭  審判長法    官  許紋華
                                    法    官  熊志強
                                    法    官  賴秀蘭
以上正本係照原本作成。
本裁定不得再抗告。
中    華    民    國    99    年    7     月    27    日
                                    書 記 官  李佩芳

司法院資訊處製作；財團法人民間司法改革基金會備份。
